臺灣新竹地方法院民事判決　九十一年度訴字第二六八號
　　原　　　告　　宇○○○○○.
　　複　代理人　　天○○
　　被　　　告　　戊○○
　　　　　　　　　丙○○
　　訴訟代理人　　丁○○
　　被　　　告　　卯○○
　　　　　　　　　地○○
　　　　　　　　　丑○○
　　　　　　　　　子○○
　　　　　　　　　寅○○
　　訴訟代理人　　壬○○
　　被　　　告　　癸○○○
　　　　　　　　　巳○○
　　　　　　　　　酉○○
　　　　　　　　　申○○
　　　　　　　　　辰○○
　　　　　　　　　未○○
　　　　　　　　　午○○
　　　　　　　　　亥○○
　　　　　　　　　戌○○
　　　　　　　　　辛○○
　　　　　　　　　己○○
　　　　　　　　　庚○○
　　法定代理人　　甲○○
右當事人間返還不當得利等事件，本院判決如左：
    主    文
原告之訴駁回。
訴訟費用由原告負擔。
    事    實
甲、原告方面：
一、聲明：
（一）被告丁○○、戊○○、丙○○、癸○○○、巳○○、酉○○、申○○、辰○○
      、未○○、午○○、亥○○、戌○○、壬○○、卯○○、地○○、丑○○、子
      ○○、寅○○、辛○○、己○○、庚○○、甲○○應就坐落新竹縣北埔鄉○○
      段內大坪小段三六之七九、三六之八○、三六之八一、三六之八二、三六之一
      三三、三六之一三六、三六之一四○地號土地，面積依序為三七八五、六七八
      一一、七三八三五、七六六○一、五三七六、四四七七、七八六平方公尺，以
      徐阿泉名義登記，權利範圍皆為五○分之七之所有權，辦理繼承登記後，並均
      將權利範圍六○分之七移轉登記返還原告。
（二）被告地○○應將前開土地之權利範圍均為一二○分之七，移轉登記返還原告。
      被告壬○○應將前開三六之七九、三六之八○、三六之一三三地號土地之權利
      範圍均為一二○分之七，移轉登記返還原告。
二、陳述：
（一）緣坐落於新竹縣北埔鄉○○段內大坪小段三六之七九、三六之八○、三六之八
      一、三六之八二地號土地，及同小段三六之八三、三六之五四、三六之七二地
      號土地，原為原告與已逝訴外人徐阿泉、莊魏辛妹、宋燕謀共有，應有部分依
      序為一○○分之六○、一○○分之一四、一○○分之一四、一○○分之一二，
      日據時期昭和十九年間（即民國三十三年），共有人即為父女關係之徐阿泉、
      莊魏辛妹二人訴請分割上開共有之土地，經日據時期之新竹地方法院以昭和十
      九年合民字第六號民事判決判准分割之後，共有人徐阿泉、莊魏辛妹於民國三
      十六年二月六日持該判決向該管地政機關辦理共有物分割登記，該二人取得前
      開三六之五四、三六之七二地號土地所有權全部，經計算徐阿泉、莊魏辛妹就
      上開七筆土地應有部分之面積總和，約等於該二人所取得之前開三六之五四、
      三六之七二地號土地面積總和，足認上開判決係判令徐阿泉、莊魏辛妹二人取
      得三六之五四、三六之七二地號土地所有權全部，而原告及共有人宋燕謀則取
      得三六之七九、三六之八○、三六之八一、三六之八二、三六之八三地號土地
      所有權全部，詎徐阿泉、莊魏辛妹竟仍登記為此五筆土地之共有人，顯已侵害
      原告之所有權，取得不當利益。
（二）民國四十二年間，上開三六之八三地號土地，因政府實施耕者有其田政策，分
      割增加三六之一三二、三六之一三三、三六之一三四、三六之一三五、三六之
      一三六、三六之一三七、三六之一三八、三六之一三九、三六之一四○、三六
      之一四一、三六之一四二地號土地，除保留其中三六之一三三、三六之一三六
      、三六之一四○地號土地予原共有人外，餘均由政府放領他人所有，亦即本件
      爭執土地業已變更增加地號為同小段三六之七九、三六之八○、三六之八一、
      三六之八二、三六之一三三、三六之一三六、三六之一四○地號土地（下稱系
      爭土地）。又徐阿泉、莊魏辛妹分別於四十九年六月十一日、六十七年九月十
      四日亡故，徐阿泉之現存繼承人為被告丁○○、戊○○、丙○○、壬○○、卯
      ○○、地○○、丑○○、子○○、寅○○、癸○○○、巳○○、酉○○、申○○、辰○○、未○○、午○○、亥○○、戌○○、甲○○、辛○○、己○○、
      庚○○等人，尚未就徐阿泉不當獲得之上開應有部分辦理繼承登記，而莊魏辛
      妹之繼承人為被告壬○○、卯○○、地○○、丑○○、子○○、寅○○等人，
      已由被告壬○○、地○○辦理繼承登記各取得應有部分一○○分之七，嗣被告
      壬○○在八十三年間，將所取得之上開三六之八一、三六之八二、三六之一三
      六、三六之一四○地號土地之應有部分出賣予訴外人吳春謀，現僅為前開三六
      之七九、三六之八○、三六之一三三地號土地之共有人。
（三）已逝徐阿泉、莊魏辛妹就系爭土地既無應有部分可言，被告等人分別為徐阿泉
      、莊魏辛妹之繼承人，自應將不當取得之系爭土地應有部分，返還原告，而觀
      諸原告與共有人宋燕謀於系爭土地之應有部分比例為五比一，是以被告應返還
      原告之應有部分，為登記之權利範圍之六分之五。
三、對被告抗辯之陳述：
（一）揆諸同小段三六之五四、三六之七二地號土地之登記簿謄本所示，被告被繼承
      人徐阿泉、莊魏辛妹在日據時期昭和十五年間（即民國二十九年），自前共有
      人彭維漢、鄭保真分別受讓應有部分，而成為土地之共有人。嗣徐阿泉、莊魏
      辛妹二人於昭和十九年間（即民國三十三年），訴請分割系爭共有之土地，經
      日據時期之新竹地方法院以昭和十九年合民字第六號判決判准分割，渠二人取
      得上開三六之五四、三六之七二地號土地所有權全部。該二人於民國三十五年
      十二月十日，將其中同小段三六之五四地號土地出售予訴外人楊慶祥、楊慶雲
      、楊慶鳳，同日將三六之七二地號土地出售予訴外人曾金榮、梁金雲、吳阿富
      ，直至民國三十六年二月六日持上開判決向地政機關辦理共有物分割登記而取
      得二筆土地所有權全部後，旋即移轉登記予各該買受人，是以登記簿謄本上記
      載共有物分割登記及買賣登記等情。至被告所指民國三十六年間所為土地總登
      記一事，應係台灣光復後，不再沿用日人製作之地籍測量及地權登記，政府乃
      對全台土地進行以本國制度辦理之登記，惟土地之權利狀態，則仍依日據時期
      及光復初期登記之情形，予以轉載，並未重新調查，是被告以前開登記簿謄本
      先後載有共有物登記、買賣登記，及政府曾辦理土地總登記之情事，即謂徐阿
      泉、莊魏辛妹二人非僅因共有物分割而取得上開二筆土地所有權全部，係基於
      分割與買賣原因，及土地總登記云云，無足供採。
（二）系爭共有之土地分割後，徐阿泉、莊魏辛妹二人所分得之三六之五四、三六之
      七二地號土地面積，縱然少於原共有時之應有部分合計面積二二七七點二四平
      方公尺，然並不得因此即謂共有土地分割後，渠二人仍登記為應分歸原告取得
      之三六之七九、三六之八○、三六之八一、三六之八二、三六之八三地號土地
      之共有人，有合法、正當之權源，蓋徐阿泉、莊魏辛妹二人於此五筆土地之應
      有部分其面積各高達三七八六二點一六平方公尺，為前開減少之面積之十七倍
      。是徐阿泉、莊魏辛妹二人仍登記為該五筆土地之共有人，顯無可能係因分割
      後所得面積不足之故。而觀諸徐阿泉、莊魏辛妹二人所分得之三六之五四、三
      六之七二地號土地，較諸前開五筆土地，形狀較為完整，地勢較為平坦（此由
      三六之五四地號土地分割出二十筆土地供建屋使用乙節可證），且鄰近道路等
      優勢，足見徐阿泉、莊魏辛妹二人在面積不足二二七七點二四平方公尺之情況
      下，猶擇三六之五四、三六之七二地號土地，當係因上開二筆土地有前開優勢
      ，利用、經濟價值較高，且減少之面積僅係原應有部分合計面積之二十五分之
      一，故於系爭共有之土地合併分割時，徐阿泉、莊魏辛妹二人願捨可分得足夠
      面積之其他共有土地，而取土地價值較高之三六之五四、三六之七二地號土地
      。
（三）按司法院院字第一八三三號解釋所指應適用民法第一百二十五條關於消滅時效
      之規定，係限於「未經登記之不動產」，其所有人自得請求回復之時起已滿十
      五年尚未請求者，但「已登記不動產」所有人之回復請求權，則無民法第一百
      二十五條規定之適用，亦經司法院大法官會議以釋字第一○七號補充解釋。又
      此「已登記不動產」，係指已依土地法辦理登記之不動產而言，非指已登記為
      請求人名義之不動產，蓋不動產真正所有人之所有權，不因他人無權占有或侵
      奪其所有物或基於無效原因所為之移轉登記而失其存在，苟已依土地法等相關
      法令辦理登記，其回復請求權或除去妨害請求權，即不罹於時效而消滅，並有
      最高法院八十五年台上字第八號判決足稽。茲已逝徐阿泉、莊魏辛妹就系爭土
      地既已無應有部分，卻仍按原應有部分登記為共有人，其侵害原告之所有權甚
      明，原告依民法第七百六十七條之規定請求返還，揆諸前揭解釋及判決所示，
      並無消滅時效規定之適用，灼然至明，是被告為時效消滅之抗辯，洵不足採。
（四）另對於前開日據時期新竹地方法院所為之共有物分割判決，原告曾向法院聲請
      補發，惟因時隔已久，法院已無保存該判決，致未能發給，之後，原告轉向受
      理共有物分割登記之竹東地政事務所調閱當時之申辦文件，詎該所應有保存之
      系爭土地之分割登記申辦文件，竟悉數散佚不知去向，業據法院函詢竹東地政
      事務所即明原告所陳不誣。準此，殊難苛責原告未盡舉證之責，且徐阿泉、莊
      魏辛妹依序於民國四十九年、六十七年間始亡故，則被告之中，應有相當人數
      對系爭共有土地分割之事實，知之綦詳，乃至持有上開分割判決，如法院認有
      參酌上開分割判決之必要，請命被告提出為佐。
四、證據：提出土地登記簿謄本、繼承系統表、戶籍謄本、系爭土地現行登記簿謄本
    正本七件、公告地價表正本二件、戶籍登記申請書、寺廟登記證、表各一件、系
    爭土地地籍圖影本一件、新院錦民慎字第三０七六八號函等件為證。
乙、被告方面：
壹、被告戊○○、丙○○、丁○○、卯○○均未於言詞辯論期日到場，亦未提出準備
    書狀作何聲明或陳述。
貳、被告壬○○等人
一、聲明：
（一）原告之訴駁回。
（二）訴訟費用由原告負擔。
二、陳述：
（一）訴外人徐阿泉、莊魏辛妹係合法取得同小段三六之五四、三六之七二地號土地
      之「全部」，並非如原告所言，依共有物分割登記誤得而來：
    (1)依據同小段三六之五四、三六之七二地號土地（舊）登記簿謄本，被告等之被
      繼承人徐阿泉就上開二筆土地取得所有權之登記，取得原因分別為：就系爭
      之三六之五四地號土地：Ａ中華民國三十六年二月六日申請共有物分割登記。
      Ｂ中華民國三十六年二月十七日申請買賣登記。就系爭之三六之七二地號土
      地：Ａ中華民國三十六年二月六日申請共有物分割登記。Ｂ中華民國三十六年
      二月六日申請買賣登記。
    (2)再查，依據三六之五四、三六之七二地號土地（新）登記簿謄本，被告等之被
      繼承人徐阿泉就上開二筆土地取得所有權之登記，取得原因皆為中華民國三十
      六年六月十六日之土地總登記。
    (3)綜上所述，徐阿泉、莊魏辛妹實係基於分割及買賣原因而取得三六之五四、三
      六之七二土地全部，並依法於三十六年延續完成土地總登記時，仍為正確登記
      ，一直相續迄今，徐阿泉之所有權取得並無不法或錯誤可言。原告主張徐阿泉
      、莊魏辛妹二人因共有物分割登記之誤而取得三六之五四、三六之七二等地號
      土地「全部」云云，應有誤解。且依土地法第四十三條規定：登記具有絕對效
      力，原告應提出反證推翻土地法上登記之絕對效力，原告始終未提出其所稱之
      日據時代昭和十九年民合字第六號判決以實其說，顯未盡其依民事訴訟法第二
      百七十七條規定之舉證責任。
（二）原告主張徐阿泉及莊魏辛妹二人於上開七筆土地之「應有部分」面積，約等於
      上開土地中之三六之五四、三六之七二兩筆土地之「全部」面積，此亦與事實
      相違：
    (1)依原告民國九十一年六月二十一日所提呈之準備書狀所示，系爭之三六之五四
      及三六之七二地號土地面積合計為九萬八千八百四十七平方公尺。
    (2)依原告民國九十一年六月二十一日所提呈之準備書狀所示，系爭之三六之五四
      、三六之七二、三六之七九、三六之八○、三六之八一、三六之八二、三六之
      八三地號等七筆土地面積合計為三十六萬九千二百九十一平方公尺，以徐阿泉
      及莊魏辛妹之應有部分均為一○○之一四計算，該二人就七筆土地「應有部分
      」之面積，均為五萬一千七百點七四平方公尺，合計為十萬三千四百零一點四
      八平方公尺。
    (3)互核上開二者，面積相差四千五百五十四點四八平方公尺，原告所言二者約略
      相等云云，實與事實相違。
（三）又本件原告始終皆未就其所主張之日據時代昭和十九年（即民國三十三年）新
      竹地方法院合民字第六號民事判決提呈鈞院以明該判決之內容，顯然未盡其應
      盡之舉證責任。縱認原告所述：「徐阿泉、莊魏辛妹於民國三十六年二月六日
      持該判決向該管地政機關辦理共有物分割登記云云」屬實，則爭系之三六之七
      九、三六之八○、三六之八一、三六之八二、三六之八三等五筆土地，地政主
      管機關豈可能辦理與該判決內容不同之登記？渠等二人又豈有可能從中不當得
      利？原告所言，與事理有違，與事實亦不符，僅係原告自行臆測，且亦違證據
      法則及論理法則矣！
（四）退萬步言，原告就本件主張被告等人有所謂之不當得利、侵害其所有權，並請
      求回復原狀，均已逾十五年之請求權消滅時效。
    (1)查原告之主張核與事實相違且無確切之證據可資證明，已如前述。
    (2)不當得利部分：
      本件原告所提出之系爭土地登記謄本可知，本件系爭土地被告等人之被繼承人
      徐阿泉係於民國三十六年間辦理所有權之總登記，原告迄至民國九十一年七月
      一日始追加被告而對全體繼承人為請求，迄今已逾十五年之請求權時效，縱認
      原告有不當得利請求權，被告等人已為時效消滅之抗辯，原告之訴為無理由。
    (3)返還所有物部分：
      觀諸民法第七百六十七條前段規定、司法院大法官會議第一○七號解釋文、司
      法院院字第一八三三號解釋文可知，原告就系爭之土地須有辦理所有權登記「
      後」，被告始不得援引民法第一百二十五條消滅時效規定為抗辯，然本件原告
      就其主張之系爭土地應有部分始終皆未辦理過所有權登記，故被告等自可援引
      民法第一二五條消滅時效為抗辯。又被告等人之被繼承人徐阿泉早於民國三十
      六年間即辦理所有權之總登記，則原告於九十一年七月一日始追加被告等人為
      被告，顯然已逾十五年之請求權時效，故被告等人依民法第一百二十五條規定
      ，為時效消滅之抗辯，應屬有理由。
（五）原告業已自承同小段三六之五四、三六之七二地號土地之面積總和，少於以系
      爭土地計算徐阿泉、莊魏辛妹應有部分之總和，至其主張同小段三六之五四、
      三六之七二地號土地經濟價值較高，而推斷徐阿泉、莊魏辛妹於判決分割時，
      願捨棄其他五筆土地之應有部分云云，原告未舉證以證實其說，又原告所提出
      之土地地籍圖影本，究係何時繪製之地籍圖？日據時代之昭和十九年，其地形
      地貌是否與該土地地籍圖相同，渠等土地之價值於當時又各為何？其價值之差
      距與土地面積之差距是否相當？原告應負舉證之責。
    理      由
壹、程序方面：
一、本件被告戊○○、丙○○、丁○○、卯○○經合法通知，均未於言詞辯論期日到
    場，均核無民事訴訟法第三百八十六條所列各款情形，爰依原告之聲請，由其一
    造辯論而為判決。
二、按訴狀送達後，原告不得將原訴變更或追加他訴，但該訴訟標的對於數人必須合
    一確定時，追加其原非當事人之人為當事人者，不在此限，民事訴訟法第二百五
    十五條第一項第五款定有明文。本件原告原對訴外人除阿泉之繼承人乙○○提起
    本件訴訟，因被告乙○○已於七十三年十一月十八日亡故，追加其繼承人癸○○○、巳○○、酉○○、申○○、辰○○、未○○、午○○、亥○○、戌○○、甲○○、辛○○、己○○、庚○○為被告，業據其提出繼承人系統表及戶籍謄本為
    證，原告所為訴之追加於法相合，應予准許。
貳、實體方面：
一、原告主張坐落於新竹縣北埔鄉○○段內大坪小段三六之七九、三六之八○、三六
    之八一、三六之八二地號土地，及同小段三六之八三、三六之五四、三六之七二
    地號土地，原為原告與已逝訴外人徐阿泉、莊魏辛妹、宋燕謀共有，應有部分依
    序為一○○分之六○、一○○分之一四、一○○分之一四、一○○分之一二，日
    據時期昭和十九年間（即民國三十三年），共有人即為父女關係之徐阿泉、莊魏
    辛妹二人訴請分割上開共有之土地，經日據時期之新竹地方法院以昭和十九年合
    民字第六號民事判決判准分割之後，共有人徐阿泉、莊魏辛妹於民國三十六年二
    月六日持該判決向該管地政機關辦理共有物分割登記，該二人取得前開三六之五
    四、三六之七二地號土地所有權全部，經計算徐阿泉、莊魏辛妹就上開七筆土地
    應有部分之面積總和，約等於該二人所取得之前開三六之五四、三六之七二地號
    土地面積總和，足認上開判決係判令徐阿泉、莊魏辛妹二人取得三六之五四、三
    六之七二地號土地所有權全部，而原告及共有人宋燕謀則取得三六之七九、三六
    之八○、三六之八一、三六之八二、三六之八三地號土地所有權全部。於民國四
    十二年間，上開三六之八三地號土地，因政府實施耕者有其田政策，分割土地予
    以放領，僅留存分割後之同小段三六之一三三、三六之一三六、三六之一四○地
    號土地予原共有人。又徐阿泉、莊魏辛妹亡故後，徐阿泉之法定繼承人即全體被
    告尚未就徐阿泉不當獲得之系爭土地應有部分辦理繼承登記，而莊魏辛妹之繼承
    人即被告壬○○、卯○○、地○○、丑○○、子○○、寅○○等人，則已由被告
    壬○○、地○○辦理繼承登記各取得應有部分一○○分之七，嗣被告壬○○在八
    十三年間，將所取得之上開三六之八一、三六之八二、三六之一三六、三六之一
    四○地號土地之應有部分出賣予訴外人吳春謀。因原告與共有人宋燕謀共有系爭
    土地之應有部分比例為五比一，是以被告等人應將已繼承、未繼承之系爭土地六
    分之五範圍內，返還予原告等語。
二、被告則以對照三六之五四、三六之七二地號土地新、舊登記簿謄本，被告之被繼
    承人徐阿泉、莊魏辛妹係基於分割及買賣原因而取得三六之五四、三六之七二地
    號土地全部，該二人係合法取得同小段三六之五四、三六之七二地號土地之「全
    部」，並非如原告所言，依共有物分割登記誤得而來，且依土地法第四十三條規
    定：登記具有絕對效力，原告應提出反證推翻土地法上登記之絕對效力，原告始
    終未提出其所稱之日據時代昭和十九年民合字第六號判決以實其說，顯未盡其依
    民事訴訟法第二百七十七條規定之舉證責任。又三六之五四、三六之七二地號土
    地面積合計為九萬八千八百四十七平方公尺，而兩造所共有之土地面積合計為三
    十六萬九千二百九十一平方公尺，徐阿泉、莊魏辛妹之應有部分之面積，合計為
    十萬三千四百零一點四八平方公尺，二者相差四千五百五十四點四八平方公尺，
    非如原告所言二者約略相等云云。此外，縱認原告主張被告不當得利、侵害其所
    有權屬實，亦因其請求權均已逾十五年之請求權消滅時效，被告為時效消滅之抗
    辯等語，資為抗辯。
三、不當得利部分：
    按請求權，因十五年間不行使而消滅，民法第一百二十五條前段定有明文。查本
    件原告主張新竹地方法院於民國三十三年間為判決，嗣共有人徐阿泉、莊魏辛妹
    於民國三十六年二月六日持該判決向該管地政機關辦理共有物分割登記時，原告
    及共有人宋燕謀業已取得系爭土地全部，如認屬實，然原告迄至民國九十一年七
    月一日始追加被告而對全體繼承人起訴行使不當得利返還請求權，顯已逾十五年
    之請求權時效，徵諸上揭規定，原告之不當得利請求權業因十五年間不行使而消
    滅，被告為時效消滅之抗辯，於法有據，是以原告援引不當得利法律關係，訴請
    被告等返還繼承取得之系爭所有權範圍，為無理由，應予駁回。
四、所有物返還部分：
（一）按當事人主張有利於己之事實者，就其事實有舉證之責任，民事訴訟法第二百
      七十七條定有明文。本件被告之被繼承人徐阿泉、莊魏辛妹經登記為系爭土地
      所有權人，此為兩造所不爭執，並有兩造提出之土地登記簿謄本在卷可證，本
      件原告主張登記內容與事實不符，應就其所主張徐阿泉、莊魏辛妹並非系爭土
      地所有權人之事實，負舉證之責。
（二）又原告主張面積相符之情，惟據其狀載同小段三六之五四及三六之七二地號土
      地面積合計為九萬八千八百四十七平方公尺，而徐阿泉、莊魏辛妹二人就所共
      有七筆土地應有部分之面積，合計為十萬三千四百零一點四八平方公尺，二者
      相差四千五百五十四點四八平方公尺，足認土地面積並不相符；原告復主張徐
      阿泉、莊魏辛妹所得土地面積縱有短少，因該二人欲取得形狀完整、地勢平坦
      之三六之五四、三六之七二地號土地，寧可放棄土地面積大小云云，此為被告
      所否認，原告復未舉證以證實其說，均難採信。
（三）另原告以本院於日據時代昭和十九年及民國三十三年所為之昭和十九年合民字
      第六號民事判決為據，主張該判決內容判令徐阿泉、莊魏辛妹二人取得三六之
      五四、三六之七二地號土地所有權全部，而原告及共有人宋燕謀則取得三六之
      七九、三六之八○、三六之八一、三六之八二、三六之八三地號土地所有權全
      部，此為被告所否認，查因時間久遠致相關資料不復存，無足成為推翻土地登
      記簿謄本登載之證據，是難為原告有利之認定。
（四）縱上所述，原告所提上開事證，尚無足證明土地登記簿謄本上所載被告之被繼
      承人徐阿泉、莊魏辛妹為系爭土地所有權人與事實不符，迄未舉證證明所主張
      事實為真，是其向繼承之被告等人訴請返還所有物，洵屬無據，應予駁回。
、本件判決之基礎已臻明確，兩造其餘攻擊、防禦方法及舉證，經本院審酌後，均
    與判決結果無影響，爰不一一予以論列，附此敘明。
肆、結論：原告之訴為無理由，依民事訴訟法第三百八十五條第一項前段、第七十八
    條，判決如主文。
中　　　華　　　民　　　國　　九十一　　年　　 十一 　　月　　　五　　　日
                                  臺灣新竹地方法院民事第一庭
~B法　　　官　黃美文
右為正本係照原本作成。
如對本判決上訴，須於判決送達後廿日內向本院提出上訴狀。
~B法院書記官　洪木志
中　　　華　　　民　　　國　　九十一　　年　　 十一 　　月　　　五　　　日
